---
title: "Análisis factorial DBCA - Unidad II"
author: "Jhinmy"
format:
  html:
    toc: true
    toc-expand: true
    toc-depth: 4
    toc-location: left
    number-sections: true
    self-contained: true
    code-fold: true
    code-tools: true
execute:
  warning: false
  message: false
  echo: true
editor_options:
  chunk_output_type: console
---

# Objetivo del análisis

Este documento organiza y analiza una base experimental de sanidad vegetal correspondiente al efecto del té de compost y del control químico sobre el mildiu polvoso (*Oidium* sp.) en dos variedades de rosa.

El análisis se trabaja como un **Diseño de Bloques Completos al Azar con arreglo factorial 2 × 3**:

- **Factor A:** variedad de rosa.
- **Factor B:** método de control.
- **Bloque:** repetición experimental.
- **Modelo estadístico:** `respuesta ~ bloque + variedad * metodo_control`.

El operador `*` en R representa el análisis factorial completo, es decir:

```{r}
#| label: equivalencia-factorial
#| eval: false
variedad * metodo_control
# Equivale a:
variedad + metodo_control + variedad:metodo_control
```

# Preparación del entorno

En esta sección se cargan los paquetes necesarios, se crean carpetas de salida y se define una ruta segura para guardar tablas, figuras y modelos. 

```{r}
#| label: setup-paquetes-rutas

options(repos = c(CRAN = "https://cloud.r-project.org"))
options(scipen = 999)

paquetes_necesarios <- c(
  "tidyverse",
  "googlesheets4",
  "janitor",
  "emmeans",
  "multcomp",
  "multcompView",
  "broom",
  "car",
  "knitr"
)

paquetes_faltantes <- paquetes_necesarios[
  !vapply(paquetes_necesarios, requireNamespace, logical(1), quietly = TRUE)
]

if (length(paquetes_faltantes) > 0) {
  install.packages(paquetes_faltantes)
}

invisible(lapply(paquetes_necesarios, library, character.only = TRUE))

# Ruta principal de salida.
# Prioridad: disco D. Si no existe, usa la carpeta del proyecto.
ruta_base <- if (dir.exists("D:/")) {
  "D:/sanidad_vegetal_factorial"
} else {
  file.path(getwd(), "sanidad_vegetal_factorial")
}

rutas <- list(
  figuras = file.path(ruta_base, "figuras_ppt"),
  tablas  = file.path(ruta_base, "tablas"),
  datos   = file.path(ruta_base, "datos_limpios"),
  modelos = file.path(ruta_base, "modelos")
)

purrr::walk(rutas, dir.create, recursive = TRUE, showWarnings = FALSE)

rutas_df <- tibble(
  elemento = names(rutas),
  ruta = unlist(rutas)
)

knitr::kable(rutas_df, caption = "Carpetas de salida creadas para el análisis")
```

# Importación de datos

Aquí se importa la hoja correcta del archivo de Google Sheets. La base experimental está en la hoja **`fb`**. No se debe usar `sheet = 1`, porque esa hoja corresponde a `info` y no contiene las variables experimentales.

```{r}
#| label: importacion-datos

googlesheets4::gs4_deauth()

url <- "https://docs.google.com/spreadsheets/d/13nLAswQNNr42L0SfMbq_9cLwyXLRG_bGa9a4Hrdy5fo/edit?gid=1817587507#gid=1817587507"

ss <- googlesheets4::as_sheets_id(url)

hojas_disponibles <- googlesheets4::sheet_names(ss)

knitr::kable(
  tibble(hojas = hojas_disponibles),
  caption = "Hojas disponibles en el Google Sheets"
)

datos_raw <- googlesheets4::read_sheet(ss, sheet = "fb") %>% 
  janitor::clean_names() %>% 
  filter(!if_all(everything(), is.na))

glimpse(datos_raw)
```

# Organización de la base experimental

En esta sección se definen correctamente los factores experimentales y se crean variables derivadas útiles para la interpretación agronómica. La variable `trat` se conserva para identificación, pero **no se usa como factor principal del modelo factorial**, porque el tratamiento ya representa la combinación entre variedad y método de control.

```{r}
#| label: organizacion-base

datos <- datos_raw %>% 
  mutate(
    bloque = factor(bloque, levels = c("RI", "RII", "RIII", "RIV")),
    bloque_n = factor(bloque_n, levels = c(1, 2, 3, 4)),
    trat = factor(trat, levels = c("T1", "T2", "T3", "T4", "T5", "T6")),
    cod_variedad = factor(cod_variedad, levels = c("V1", "V2")),
    variedad = factor(variedad, levels = c("Explorer", "Mondial")),
    cod_metodo = factor(cod_metodo, levels = c("M1", "M2", "M3")),
    metodo_control = factor(
      metodo_control,
      levels = c(
        "Té de compost 10 mL/L",
        "Té de compost 20 mL/L",
        "Control químico"
      )
    ),
    tipo_ctrl = factor(tipo_ctrl, levels = c("Biológico", "Convencional")),
    metodo_corto = case_when(
      metodo_control == "Té de compost 10 mL/L" ~ "Compost 10 mL/L",
      metodo_control == "Té de compost 20 mL/L" ~ "Compost 20 mL/L",
      metodo_control == "Control químico" ~ "Control químico",
      TRUE ~ as.character(metodo_control)
    ),
    metodo_corto = factor(
      metodo_corto,
      levels = c("Compost 10 mL/L", "Compost 20 mL/L", "Control químico")
    ),
    sev_reduccion_abs_pct = sev_a1_pct - sev_a4_pct,
    sev_reduccion_rel_pct = ((sev_a1_pct - sev_a4_pct) / sev_a1_pct) * 100,
    flor_exportable_pct = 100 - flor_no_exp_oidio_pct
  )

readr::write_csv(datos, file.path(rutas$datos, "base_limpia_factorial.csv"))

glimpse(datos)
```

# Verificación del diseño experimental

Antes del análisis estadístico se verifica que el diseño esté balanceado. Para un factorial 2 × 3 en DBCA con cuatro bloques, se esperan 24 unidades experimentales.

```{r}
#| label: verificacion-diseno

n_unidades <- nrow(datos)

tabla_bloques <- datos %>% 
  count(bloque, name = "n_unidades")

tabla_bloque_trat <- datos %>% 
  count(bloque, trat, name = "n")

tabla_factorial <- datos %>% 
  count(variedad, metodo_control, name = "n_repeticiones")

tabla_cruzada_factorial <- as.data.frame.matrix(
  xtabs(~ variedad + metodo_control, data = datos)
)

tabla_cruzada_bloque_trat <- as.data.frame.matrix(
  xtabs(~ bloque + trat, data = datos)
)

readr::write_csv(tabla_bloques, file.path(rutas$tablas, "verificacion_bloques.csv"))
readr::write_csv(tabla_bloque_trat, file.path(rutas$tablas, "verificacion_bloque_tratamiento.csv"))
readr::write_csv(tabla_factorial, file.path(rutas$tablas, "verificacion_factorial.csv"))

knitr::kable(tabla_bloques, caption = "Número de unidades experimentales por bloque")
knitr::kable(tabla_factorial, caption = "Repeticiones por combinación factorial")
knitr::kable(tabla_cruzada_factorial, caption = "Tabla cruzada variedad × método de control")
knitr::kable(tabla_cruzada_bloque_trat, caption = "Tabla cruzada bloque × tratamiento")

if (n_unidades != 24) {
  stop("El número de unidades experimentales no es 24. Revisar la base.")
}

if (any(tabla_bloques$n_unidades != 6)) {
  stop("Cada bloque debe tener 6 tratamientos. Revisar la base.")
}

if (any(tabla_factorial$n_repeticiones != 4)) {
  stop("Cada combinación variedad × método debe tener 4 repeticiones. Revisar la base.")
}

if (any(tabla_bloque_trat$n != 1)) {
  stop("Cada tratamiento debe aparecer una sola vez por bloque. Revisar la base.")
}
```

# Grados de libertad esperados

Esta verificación evita uno de los errores más comunes: tratar el experimento como un ANOVA simple por tratamientos cuando realmente corresponde a un factorial en DBCA.

```{r}
#| label: grados-libertad-esperados

n_bloques <- nlevels(datos$bloque)
n_variedades <- nlevels(datos$variedad)
n_metodos <- nlevels(datos$metodo_control)
n_total <- nrow(datos)

gl_dbca <- tibble(
  fuente = c(
    "Bloque",
    "Variedad",
    "Método de control",
    "Variedad × Método de control",
    "Error",
    "Total"
  ),
  gl = c(
    n_bloques - 1,
    n_variedades - 1,
    n_metodos - 1,
    (n_variedades - 1) * (n_metodos - 1),
    (n_total - 1) - ((n_bloques - 1) + (n_variedades - 1) + (n_metodos - 1) + ((n_variedades - 1) * (n_metodos - 1))),
    n_total - 1
  )
)

readr::write_csv(gl_dbca, file.path(rutas$tablas, "grados_libertad_dbca_factorial.csv"))

knitr::kable(gl_dbca, caption = "Grados de libertad esperados para el DBCA factorial 2 × 3")
```

# Verificación de cálculos internos

Se verifica que las variables de severidad correspondan al cálculo de hojas afectadas equivalentes respecto al total de hojas evaluadas. También se verifica que el porcentaje de flor no exportable por *Oidium* corresponda al cociente entre tallos no exportables y producción de tallos.

```{r}
#| label: verificacion-calculos

verificacion_calculos <- datos %>% 
  transmute(
    id_unidad,
    sev_a1_calc = round((hojas_afec_eq_a1 / nhojas) * 100, 1),
    sev_a2_calc = round((hojas_afec_eq_a2 / nhojas) * 100, 1),
    sev_a3_calc = round((hojas_afec_eq_a3 / nhojas) * 100, 1),
    sev_a4_calc = round((hojas_afec_eq_a4 / nhojas) * 100, 1),
    flor_no_exp_calc = round((tallos_no_exp_oidio / produccion_tallos) * 100, 1),
    error_sev_a1 = sev_a1_pct - sev_a1_calc,
    error_sev_a2 = sev_a2_pct - sev_a2_calc,
    error_sev_a3 = sev_a3_pct - sev_a3_calc,
    error_sev_a4 = sev_a4_pct - sev_a4_calc,
    error_flor_no_exp = flor_no_exp_oidio_pct - flor_no_exp_calc
  )

resumen_errores <- verificacion_calculos %>% 
  summarise(
    max_error_sev_a1 = max(abs(error_sev_a1), na.rm = TRUE),
    max_error_sev_a2 = max(abs(error_sev_a2), na.rm = TRUE),
    max_error_sev_a3 = max(abs(error_sev_a3), na.rm = TRUE),
    max_error_sev_a4 = max(abs(error_sev_a4), na.rm = TRUE),
    max_error_flor_no_exp = max(abs(error_flor_no_exp), na.rm = TRUE)
  )

readr::write_csv(verificacion_calculos, file.path(rutas$tablas, "verificacion_calculos_detalle.csv"))
readr::write_csv(resumen_errores, file.path(rutas$tablas, "verificacion_calculos_resumen.csv"))

knitr::kable(resumen_errores, caption = "Resumen de errores máximos de cálculo")

if (any(abs(verificacion_calculos %>% dplyr::select(tidyselect::starts_with("error_")) %>% unlist()) > 0.15, na.rm = TRUE)) {
  warning("Existen diferencias mayores a 0.15 puntos porcentuales. Revisar redondeos o datos originales.")
}
```

# Variables seleccionadas para el análisis

Se seleccionan tres variables porque permiten interpretar la enfermedad, la mejora alcanzada y la consecuencia productiva/comercial:

1. `sev_a4_pct`: severidad final después de la cuarta aplicación.
2. `sev_reduccion_rel_pct`: reducción relativa de severidad entre la primera y cuarta aplicación.
3. `flor_no_exp_oidio_pct`: porcentaje de flor no exportable por *Oidium* sp.

```{r}
#| label: resumen-descriptivo

variables_analisis <- c(
  "sev_a4_pct",
  "sev_reduccion_rel_pct",
  "flor_no_exp_oidio_pct"
)

etiquetas_variables <- tibble(
  variable = variables_analisis,
  etiqueta = c(
    "Severidad final (%)",
    "Reducción relativa de severidad (%)",
    "Flor no exportable por Oidium (%)"
  )
)

resumen_descriptivo <- datos %>% 
  pivot_longer(
    cols = all_of(variables_analisis),
    names_to = "variable",
    values_to = "valor"
  ) %>% 
  left_join(etiquetas_variables, by = "variable") %>% 
  group_by(variable, etiqueta, variedad, metodo_control) %>% 
  summarise(
    n = n(),
    media = mean(valor, na.rm = TRUE),
    desviacion = sd(valor, na.rm = TRUE),
    error_estandar = desviacion / sqrt(n),
    minimo = min(valor, na.rm = TRUE),
    maximo = max(valor, na.rm = TRUE),
    .groups = "drop"
  )

readr::write_csv(resumen_descriptivo, file.path(rutas$tablas, "resumen_descriptivo_variables.csv"))

knitr::kable(
  resumen_descriptivo,
  digits = 3,
  caption = "Resumen descriptivo de las variables seleccionadas"
)
```

# Función general para ANOVA factorial en DBCA

Esta función automatiza el análisis para cada variable respuesta. El modelo usado es siempre:

```{r}
#| label: modelo-base-texto
#| eval: false
respuesta ~ bloque + variedad * metodo_control
```

Este modelo incluye:

- efecto de bloque;
- efecto principal de variedad;
- efecto principal de método de control;
- interacción variedad × método de control.

```{r}
#| label: funcion-analisis-dbca-factorial

analisis_dbca_factorial <- function(data, respuesta, etiqueta_y, nombre_salida) {
  
  formula_modelo <- as.formula(
    paste(respuesta, "~ bloque + variedad * metodo_control")
  )
  
  modelo <- aov(formula_modelo, data = data)
  
  anova_tbl <- broom::tidy(modelo) %>% 
    mutate(
      variable = respuesta,
      .before = 1
    )
  
  p_interaccion <- anova_tbl %>% 
    filter(term == "variedad:metodo_control") %>% 
    pull(p.value)
  
  decision_interaccion <- ifelse(
    length(p_interaccion) == 1 && !is.na(p_interaccion) && p_interaccion < 0.05,
    "Interacción significativa: interpretar variedad × método de control.",
    "Interacción no significativa: interpretar efectos principales, especialmente método de control."
  )
  
  shapiro_tbl <- tibble(
    variable = respuesta,
    prueba = "Shapiro-Wilk",
    estadistico = unname(shapiro.test(residuals(modelo))$statistic),
    p_valor = shapiro.test(residuals(modelo))$p.value
  )
  
  levene_out <- car::leveneTest(
    as.formula(paste(respuesta, "~ interaction(variedad, metodo_control)")),
    data = data
  )
  
  levene_tbl <- as.data.frame(levene_out) %>% 
    tibble::rownames_to_column("fuente") %>% 
    mutate(variable = respuesta, .before = 1)
  
  medias_interaccion <- emmeans::emmeans(
    modelo,
    ~ variedad:metodo_control
  ) %>% 
    multcomp::cld(Letters = letters, adjust = "tukey") %>% 
    as.data.frame() %>% 
    mutate(
      variable = respuesta,
      .group = stringr::str_squish(.group),
      .before = 1
    )
  
  medias_metodo <- emmeans::emmeans(
    modelo,
    ~ metodo_control
  ) %>% 
    multcomp::cld(Letters = letters, adjust = "tukey") %>% 
    as.data.frame() %>% 
    mutate(
      variable = respuesta,
      .group = stringr::str_squish(.group),
      .before = 1
    )
  
  medias_variedad <- emmeans::emmeans(
    modelo,
    ~ variedad
  ) %>% 
    multcomp::cld(Letters = letters, adjust = "tukey") %>% 
    as.data.frame() %>% 
    mutate(
      variable = respuesta,
      .group = stringr::str_squish(.group),
      .before = 1
    )
  
  readr::write_csv(anova_tbl, file.path(rutas$tablas, paste0(nombre_salida, "_anova.csv")))
  readr::write_csv(shapiro_tbl, file.path(rutas$tablas, paste0(nombre_salida, "_shapiro.csv")))
  readr::write_csv(levene_tbl, file.path(rutas$tablas, paste0(nombre_salida, "_levene.csv")))
  readr::write_csv(medias_interaccion, file.path(rutas$tablas, paste0(nombre_salida, "_medias_interaccion.csv")))
  readr::write_csv(medias_metodo, file.path(rutas$tablas, paste0(nombre_salida, "_medias_metodo.csv")))
  readr::write_csv(medias_variedad, file.path(rutas$tablas, paste0(nombre_salida, "_medias_variedad.csv")))
  saveRDS(modelo, file.path(rutas$modelos, paste0(nombre_salida, "_modelo_aov.rds")))
  
  diag_df <- tibble(
    ajustados = fitted(modelo),
    residuos = residuals(modelo)
  )
  
  graf_residuos <- ggplot(diag_df, aes(x = ajustados, y = residuos)) +
    geom_point(size = 2) +
    geom_hline(yintercept = 0, linetype = "dashed") +
    labs(
      title = paste("Residuos vs ajustados -", etiqueta_y),
      x = "Valores ajustados",
      y = "Residuos"
    ) +
    theme_minimal(base_size = 12)
  
  graf_qq <- ggplot(diag_df, aes(sample = residuos)) +
    stat_qq(size = 2) +
    stat_qq_line() +
    labs(
      title = paste("QQ plot de residuos -", etiqueta_y),
      x = "Cuantiles teóricos",
      y = "Cuantiles muestrales"
    ) +
    theme_minimal(base_size = 12)
  
  graf_metodo <- ggplot(medias_metodo, aes(x = metodo_control, y = emmean)) +
    geom_col(width = 0.65) +
    geom_errorbar(aes(ymin = lower.CL, ymax = upper.CL), width = 0.15) +
    geom_text(aes(label = .group, y = upper.CL + max(upper.CL, na.rm = TRUE) * 0.04), size = 4) +
    scale_x_discrete(labels = function(x) stringr::str_wrap(x, width = 16)) +
    labs(
      title = paste("Medias ajustadas por método -", etiqueta_y),
      x = "Método de control",
      y = etiqueta_y
    ) +
    theme_minimal(base_size = 12)
  
  graf_interaccion <- ggplot(
    medias_interaccion,
    aes(x = metodo_control, y = emmean, group = variedad, linetype = variedad, shape = variedad)
  ) +
    geom_line(linewidth = 0.8, position = position_dodge(width = 0.15)) +
    geom_point(size = 2.5, position = position_dodge(width = 0.15)) +
    geom_errorbar(
      aes(ymin = lower.CL, ymax = upper.CL),
      width = 0.12,
      position = position_dodge(width = 0.15)
    ) +
    geom_text(
      aes(label = .group, y = upper.CL + max(upper.CL, na.rm = TRUE) * 0.04),
      size = 3.5,
      position = position_dodge(width = 0.15)
    ) +
    scale_x_discrete(labels = function(x) stringr::str_wrap(x, width = 16)) +
    labs(
      title = paste("Interacción variedad × método -", etiqueta_y),
      x = "Método de control",
      y = etiqueta_y,
      linetype = "Variedad",
      shape = "Variedad"
    ) +
    theme_minimal(base_size = 12)
  
  ggsave(
    filename = file.path(rutas$figuras, paste0(nombre_salida, "_medias_metodo.png")),
    plot = graf_metodo,
    width = 9,
    height = 5.5,
    dpi = 300,
    bg = "white"
  )
  
  ggsave(
    filename = file.path(rutas$figuras, paste0(nombre_salida, "_interaccion.png")),
    plot = graf_interaccion,
    width = 9,
    height = 5.5,
    dpi = 300,
    bg = "white"
  )
  
  ggsave(
    filename = file.path(rutas$figuras, paste0(nombre_salida, "_residuos.png")),
    plot = graf_residuos,
    width = 8,
    height = 5,
    dpi = 300,
    bg = "white"
  )
  
  ggsave(
    filename = file.path(rutas$figuras, paste0(nombre_salida, "_qqplot.png")),
    plot = graf_qq,
    width = 8,
    height = 5,
    dpi = 300,
    bg = "white"
  )
  
  list(
    respuesta = respuesta,
    etiqueta_y = etiqueta_y,
    modelo = modelo,
    anova = anova_tbl,
    p_interaccion = p_interaccion,
    decision_interaccion = decision_interaccion,
    shapiro = shapiro_tbl,
    levene = levene_tbl,
    medias_interaccion = medias_interaccion,
    medias_metodo = medias_metodo,
    medias_variedad = medias_variedad,
    graf_metodo = graf_metodo,
    graf_interaccion = graf_interaccion,
    graf_residuos = graf_residuos,
    graf_qq = graf_qq
  )
}
```

# Análisis 1: Severidad final

La severidad final permite evaluar el estado de la enfermedad después de la cuarta aplicación. En sanidad vegetal, esta variable es clave porque resume el control alcanzado al final del periodo de evaluación.

```{r}
#| label: analisis-severidad-final

res_sev_final <- analisis_dbca_factorial(
  data = datos,
  respuesta = "sev_a4_pct",
  etiqueta_y = "Severidad final (%)",
  nombre_salida = "01_severidad_final"
)

knitr::kable(res_sev_final$anova, digits = 5, caption = "ANOVA factorial DBCA para severidad final")
res_sev_final$decision_interaccion
knitr::kable(res_sev_final$medias_metodo, digits = 3, caption = "Tukey por método de control - severidad final")
knitr::kable(res_sev_final$medias_interaccion, digits = 3, caption = "Tukey por interacción variedad × método - severidad final")

res_sev_final$graf_metodo
res_sev_final$graf_interaccion
```

# Análisis 2: Reducción relativa de severidad

Esta variable expresa la mejora relativa lograda desde la primera hasta la cuarta aplicación. Es útil para una presentación porque permite comunicar el efecto de los tratamientos como porcentaje de reducción de la enfermedad respecto al punto inicial.

```{r}
#| label: analisis-reduccion-severidad

res_reduccion <- analisis_dbca_factorial(
  data = datos,
  respuesta = "sev_reduccion_rel_pct",
  etiqueta_y = "Reducción relativa de severidad (%)",
  nombre_salida = "02_reduccion_relativa_severidad"
)

knitr::kable(res_reduccion$anova, digits = 5, caption = "ANOVA factorial DBCA para reducción relativa de severidad")
res_reduccion$decision_interaccion
knitr::kable(res_reduccion$medias_metodo, digits = 3, caption = "Tukey por método de control - reducción relativa")
knitr::kable(res_reduccion$medias_interaccion, digits = 3, caption = "Tukey por interacción variedad × método - reducción relativa")

res_reduccion$graf_metodo
res_reduccion$graf_interaccion
```

# Análisis 3: Flor no exportable por *Oidium* sp.

Esta variable conecta el manejo fitosanitario con la pérdida comercial. Por ello, es una de las más importantes para discutir la utilidad práctica de los métodos de control.

```{r}
#| label: analisis-flor-no-exportable

res_flor_no_exp <- analisis_dbca_factorial(
  data = datos,
  respuesta = "flor_no_exp_oidio_pct",
  etiqueta_y = "Flor no exportable por Oidium (%)",
  nombre_salida = "03_flor_no_exportable_oidium"
)

knitr::kable(res_flor_no_exp$anova, digits = 5, caption = "ANOVA factorial DBCA para flor no exportable por Oidium")
res_flor_no_exp$decision_interaccion
knitr::kable(res_flor_no_exp$medias_metodo, digits = 3, caption = "Tukey por método de control - flor no exportable")
knitr::kable(res_flor_no_exp$medias_interaccion, digits = 3, caption = "Tukey por interacción variedad × método - flor no exportable")

res_flor_no_exp$graf_metodo
res_flor_no_exp$graf_interaccion
```

# Evolución temporal de la severidad

Además de los tres análisis principales, se genera una figura de evolución temporal para mostrar cómo cambió la severidad desde la primera hasta la cuarta aplicación.

```{r}
#| label: evolucion-severidad

sev_long <- datos %>% 
  dplyr::select(id_unidad, bloque, trat, variedad, metodo_control, sev_a1_pct, sev_a2_pct, sev_a3_pct, sev_a4_pct) %>% 
  pivot_longer(
    cols = tidyselect::starts_with("sev_a"),
    names_to = "aplicacion",
    values_to = "severidad_pct"
  ) %>% 
  mutate(
    aplicacion = readr::parse_number(aplicacion),
    aplicacion = factor(aplicacion, levels = c(1, 2, 3, 4))
  )

graf_evolucion_metodo <- ggplot(
  sev_long,
  aes(x = aplicacion, y = severidad_pct, group = metodo_control, linetype = metodo_control, shape = metodo_control)
) +
  stat_summary(fun = mean, geom = "line", linewidth = 0.9) +
  stat_summary(fun = mean, geom = "point", size = 2.5) +
  labs(
    title = "Evolución de la severidad por método de control",
    x = "Aplicación",
    y = "Severidad promedio (%)",
    linetype = "Método de control",
    shape = "Método de control"
  ) +
  theme_minimal(base_size = 12)

graf_evolucion_variedad_metodo <- ggplot(
  sev_long,
  aes(x = aplicacion, y = severidad_pct, group = metodo_control, linetype = metodo_control, shape = metodo_control)
) +
  stat_summary(fun = mean, geom = "line", linewidth = 0.9) +
  stat_summary(fun = mean, geom = "point", size = 2.5) +
  facet_wrap(~ variedad) +
  labs(
    title = "Evolución de la severidad por variedad y método de control",
    x = "Aplicación",
    y = "Severidad promedio (%)",
    linetype = "Método de control",
    shape = "Método de control"
  ) +
  theme_minimal(base_size = 12)

ggsave(
  filename = file.path(rutas$figuras, "04_evolucion_severidad_metodo.png"),
  plot = graf_evolucion_metodo,
  width = 9,
  height = 5.5,
  dpi = 300,
  bg = "white"
)

ggsave(
  filename = file.path(rutas$figuras, "05_evolucion_severidad_variedad_metodo.png"),
  plot = graf_evolucion_variedad_metodo,
  width = 10,
  height = 6,
  dpi = 300,
  bg = "white"
)

graf_evolucion_metodo
graf_evolucion_variedad_metodo
```

# Diagnóstico de supuestos

Se revisan dos aspectos mínimos: normalidad de residuos y homogeneidad de varianzas. El diagnóstico no reemplaza el criterio agronómico, pero permite evaluar si el ANOVA es razonable para las variables seleccionadas.

```{r}
#| label: diagnostico-supuestos-resumen

resumen_shapiro <- bind_rows(
  res_sev_final$shapiro,
  res_reduccion$shapiro,
  res_flor_no_exp$shapiro
)

resumen_levene <- bind_rows(
  res_sev_final$levene,
  res_reduccion$levene,
  res_flor_no_exp$levene
)

readr::write_csv(resumen_shapiro, file.path(rutas$tablas, "resumen_shapiro.csv"))
readr::write_csv(resumen_levene, file.path(rutas$tablas, "resumen_levene.csv"))

knitr::kable(resumen_shapiro, digits = 5, caption = "Resumen de normalidad de residuos")
knitr::kable(resumen_levene, digits = 5, caption = "Resumen de homogeneidad de varianzas")
```

# Resumen integrado para presentación

Esta tabla resume la decisión estadística principal para cada variable. Se usa para construir las diapositivas de resultados.

```{r}
#| label: resumen-integrado-resultados

resumen_anova <- bind_rows(
  res_sev_final$anova,
  res_reduccion$anova,
  res_flor_no_exp$anova
) %>% 
  left_join(etiquetas_variables, by = "variable") %>% 
  dplyr::select(etiqueta, term, df, statistic, p.value) %>% 
  mutate(
    significancia = case_when(
      is.na(p.value) ~ "",
      p.value < 0.001 ~ "***",
      p.value < 0.01 ~ "**",
      p.value < 0.05 ~ "*",
      TRUE ~ "ns"
    )
  )

resumen_decisiones <- tibble(
  variable = c(
    "Severidad final (%)",
    "Reducción relativa de severidad (%)",
    "Flor no exportable por Oidium (%)"
  ),
  p_interaccion = c(
    res_sev_final$p_interaccion,
    res_reduccion$p_interaccion,
    res_flor_no_exp$p_interaccion
  ),
  decision = c(
    res_sev_final$decision_interaccion,
    res_reduccion$decision_interaccion,
    res_flor_no_exp$decision_interaccion
  )
)

readr::write_csv(resumen_anova, file.path(rutas$tablas, "resumen_anova_integrado.csv"))
readr::write_csv(resumen_decisiones, file.path(rutas$tablas, "resumen_decisiones_interaccion.csv"))

knitr::kable(resumen_anova, digits = 5, caption = "Resumen integrado de ANOVA factorial DBCA")
knitr::kable(resumen_decisiones, digits = 5, caption = "Decisión de interpretación según interacción")
```

# Verificación opcional con función específica `fat2.dbc()`

Esta sección se incluye porque algunos docentes prefieren funciones agrícolas específicas para diseños factoriales. La función `fat2.dbc()` pertenece al paquete `ExpDes.pt`. Para evitar errores de renderizado, esta verificación se ejecuta **solo si el paquete está instalado**.

El análisis principal ya está correctamente realizado con `aov()` mediante el modelo factorial:

```{r}
#| eval: false
respuesta ~ bloque + variedad * metodo_control
```

```{r}
#| label: verificacion-opcional-expdes

if (!requireNamespace("ExpDes.pt", quietly = TRUE)) {
  cat("El paquete ExpDes.pt no está instalado.\n")
  cat("Se omite la verificación opcional con fat2.dbc().\n")
  cat("El análisis principal queda válido porque se realizó con aov(): respuesta ~ bloque + variedad * metodo_control.\n")
  cat("Para activar esta sección en otra ejecución, instalar una sola vez con: install.packages('ExpDes.pt')\n")
} else {
  library(ExpDes.pt)
  
  cat("\n============================================================\n")
  cat("Verificación fat2.dbc() - Severidad final\n")
  cat("============================================================\n")
  with(datos, ExpDes.pt::fat2.dbc(
    fator1 = variedad,
    fator2 = metodo_control,
    bloco = bloque,
    resp = sev_a4_pct,
    quali = c(TRUE, TRUE),
    mcomp = "tukey",
    fac.names = c("Variedad", "Método de control")
  ))
  
  cat("\n============================================================\n")
  cat("Verificación fat2.dbc() - Reducción relativa de severidad\n")
  cat("============================================================\n")
  with(datos, ExpDes.pt::fat2.dbc(
    fator1 = variedad,
    fator2 = metodo_control,
    bloco = bloque,
    resp = sev_reduccion_rel_pct,
    quali = c(TRUE, TRUE),
    mcomp = "tukey",
    fac.names = c("Variedad", "Método de control")
  ))
  
  cat("\n============================================================\n")
  cat("Verificación fat2.dbc() - Flor no exportable por Oidium\n")
  cat("============================================================\n")
  with(datos, ExpDes.pt::fat2.dbc(
    fator1 = variedad,
    fator2 = metodo_control,
    bloco = bloque,
    resp = flor_no_exp_oidio_pct,
    quali = c(TRUE, TRUE),
    mcomp = "tukey",
    fac.names = c("Variedad", "Método de control")
  ))
}
```

# Archivos generados

Al finalizar el renderizado, los archivos para la presentación quedan guardados en las carpetas definidas al inicio.

```{r}
#| label: listar-archivos-generados

archivos_generados <- tibble(
  archivo = list.files(ruta_base, recursive = TRUE, full.names = TRUE)
)

knitr::kable(archivos_generados, caption = "Archivos generados por el análisis")
```

# Conclusión técnica del procedimiento

El procedimiento aplicado corresponde a un ANOVA factorial en DBCA. No se usa `trat` como único factor porque eso transformaría el análisis en una comparación simple de seis tratamientos y perdería la partición factorial entre variedad, método de control e interacción. El modelo correcto es:

```{r}
#| eval: false
respuesta ~ bloque + variedad * metodo_control
```

Con este modelo se obtiene la estructura estadística requerida para evaluar:

- si existen diferencias entre variedades;
- si existen diferencias entre métodos de control;
- si la respuesta al método de control depende de la variedad;
- si los bloques explican variación experimental no atribuible a los tratamientos.
